臺灣高等法院臺中分院民事判決　九十一年度再易字第七號
　　　再審原告　　乙○○
　　　法定代理人　甲○○
右當事人間因間侵權行為損害賠償事件，再審原告對於中華民國九十年十一月二十七
日本院九十年度上易字第三○八號確定判決聲請再審，本院裁定如左：
    主    文
再審之訴駁回。
再審訴訟費用由再審原告負擔。
    事    實
甲、再審原告方面：
一、聲明：求為判決：(一)原確定判決廢棄。(二)再審被告在前程序第一審之訴及假執行
    之聲請均駁回。(三)前程序第一、二審及再審訴訟費用由再審被告負擔。
二、陳述：
  　(一)原審判決認為系爭假地號二保安林地原種有楠木及相思樹，係依南投林管處以
    　「比照」毗鄰闊葉林地林相取樣標準地調查「推算」出被害林木、樹種、數量
　　　及材積，而認該地遭毀之楠木六十五株、相思樹六六株及雜木二百二十六株，
　　　純屬推測之詞。蓋所謂比照、推算，僅適用於林相整齊一致之地域，亦即所取
　　　樣區域必須位於推算之區域內，或與對照區域有相當高度之重疊，始能推算，
　　　系爭土地地形成坡度狀，且樹木零散生長，即所對照之標的性質完全不同，何
　　　以能推算出結果？至南投林區首理處竹山工作站田中分站負責人張民俊及南投
　　　林管處人員江嘉寶於偵訊及刑事第一審時所稱：該處有很多林木、原種雜木、
　　　相思樹、楠木云云，惟其所指究屬何處：並不明確，蓋張民俊嗣後於鈞院刑事
　　　庭八十九年八月三十日調查時稱：「（偵訊時你說中請時你有到現場見到很多
　　　樹木，有何意見？）我未到擋土牆上面看」。而鍾木生於鈞院刑事庭九十年四
　　　月十八日調查待亦稱：「整地部分沒有樹木只有雜草，只存北側坡面有楠木。
　　　」，可見張民俊及江嘉寶所陳之楠木及相思樹係指北坡處之保安林處，而非被
　　　告所承租之部分，況若該處有很多林木、原種雜木、相思樹及楠木等情屬實，
　　　而再審原告有挖除之行為時，何以再審原告施作擋土牆期間內，南投林管處不
　　　立即派員制止或舉發？乃原審不察，遽認再審原告有毀棄、損壞保安林犯行云
　　　云，實有不當。又系爭土地為登山熱門路線，且機動車輛皆可到達，南投林區
　　　管理處並函文竹山工作站八十六年九月二十六日投治字第二九二七號函指示該
　　　站：「施工期間貴站請加強巡祝，以防林政案件發生。」，可見施工期間巡視
　　　員巡查情況當較平常為多，且林班巡視員專職林野巡視工作，所有林業經營均
　　　需由巡視員按實查報，以憑擬定經營計劃，保安林地上僅為散生灌木及芒草、
　　　茶樹等，已由南投林管處派這負責現場管理之田中分站實地查勘證責無誤，始
　　　核定同意施設，若其上果有諸多大型林木，南投林管處何以核准？豈不自相矛
　　　盾？再者，依常理斷，系爭保安林地上如有再審被告所述如此密度之保安林存
　　　在，則下邊坡應不致於有崩坍，防風林傾倒枯萎之事，焉有准許再審原告施作
　　　擋土牆必要之情事，甚者，依再審被告之刑事告訴狀所載，其發現再審原告毀
　　　損之時間既為八十七年四月，何以迄提出告訴時距五月餘，期間未曾聞見對再
　　　審原告為司法舉發或制止之行為，甚者，依刑事卷附八十七年四月三十日投治
　　　字第○四九六三號函覆彰化地檢署之函內，竟亦無隻字片語載述再審原告有為
　　　任何毀損保安林之事。
  　(二)又按證人張民俊、江嘉寶告係南投林管處所僱庸之人員，其證詞難免有偏頗迥
    　護之情事本難能盡信，況本件並無任何直按證據或書面資料足以證明系爭保安
    　林上原有如再審被告所述之林木存在，奈原審鈞院竟未詳加審究採信上開有嚴
    　重瑕疵之人證及其違背經驗法則之不實證詞，而對於上開有利於再審原告之證
　　　據，並未在判決理由內交待清楚，僅以不實之照片及航照圖所示不符等語，即
　　　認為上開證據應無足採信，不惟有違證據與經驗法則，亦有重要證物漏未斟酌
　　　之情事、判決難謂適法，甚有判決不載理由之違背法令。又原審判決引用社頭
　　　鄉泰安村村長趙登波證述：「五九九之九地號坡地整地時村民抗議，伊有去看
　　　，當時擋土牆已作好，擋土牆上面及坡地整地處無樹木，該處伊之前未上去．
　　　．．被告有將整地的土推入北面溪中，是否故意不知，土牆多少不知」等語，
　　　而後引用國立中興大學森林系副教授呂企誠證述：航照圖就植物的種類來判讀
　　　，並無百分之百的正確．．．樹種是荔枝或是闊葉林在航照圖上伊個人無法辨
　　　別，在航照圖上可以看出楠木樹種，但株數無法確定，均無明確證據足以證明
　　　被告犯罪，然於判決書事實欄則記載假地號二保安林地內之樹木計約毀損楠木
　　　六五株、相思樹六六及雜木三二六株，容見其所載事實及理由已不相適合，與
　　　宣示之主文亦有不符，原判決即屬理由矛盾之違背法令，至極灼然。
  　(三)系爭保安林地上僅為散生灌木及芒草、茶樹等，並無林木一節，有下列證人證
　　　言可證：1.蕭朝宗於刑事案件中稱：「（當時之林木為何？）我去看時有三層
 　   ，有一些雜草及樹枝，及茶葉、鳳梨，五五九之九以南被告囑託不耍傷到樹。
    　」。2.林務局巡山員羅獻達亦證稱其看到該處有鳳梨、茶葉等語，嗣又於八十
　　　九年八月三十日鈞院刑事調查時，證稱：「（被告在假地號二土地作擋土牆其
　　　上及上方本種何值物？）印象中種荔枝、茶葉、鳳梨、此小喬木。」。3.蕭魁
　　　則結證稱：「我是五九九之九地號原地主，之前種芒草，石頭多，茶園在護林
　　　地號（即假地號二保安林）那裡有種。」等語，又於九十年四月十八日鈞院刑
　　　事庭調查時復證稱：「（擋土牆部分當初有無種植楠木、相思樹等林木？我住
　　　在當地對該處很瞭解，因為會有水流下，所以只種些樹薯及雜草」。4.曹賜魚
　　　出具證明書「山谷兩側『現今作擋土牆處』印象中除雜草外，實在沒有什麼楠
　　　木、相思樹等造林作物。5.證人陳沂漢於鈞院刑事庭八十九年七月十九日調查
　　　時證稱：「（對南投林管處所管理社頭鄉○○○段五九九之九及石頭公段區外
　　　假地號二保安林地及附近林地狀況可知？）石頭公段五九九之三號是我的地，
　　　故清楚。（在作擋土牆和土地整平之作業前，該處環境狀況？）五九九之九之
　　　東方是找的地，六三年時僅有小徑，後來馬路即變成水溝，水自水溝呈Ｓ型流
　　　下，擋土牆處有受水的侵蝕，樹木有長，但皆小樹，電線桿的凹地後有堆上機
　　　亂堆推。（造水泥路時有將樹木砍掉造成水土流失？）小樹皆自然長成，乙○
　　　○施工後，經九二一及雨季狀況皆很好，比從前改善很多。」等語。6.翁明智
　　　於鈞院刑事庭八十九年七月十九日調查時證稱：「（對南投林管處所管理社頭
　　　鄉○○○段五九九之九及石頭公段區外假地號二保安林地及附近林地狀況可知
　　　？）我住在附近。（八十七年元月擋土牆及平台整地前該處路況景觀為何？）
　　　北處有三層梯型坡，平台上無大樹，僅小棵樹或芒草。（判決書標載北坡有挖
　　　條路否？）對。我幼時常沿原來的路走。7.游國相於鈞院刑事庭八十九年七月
　　　十九日調查時證稱：「（對南投林管處所管理社頭鄉○○○段五九九之九及石
　　　頭公段區外假地號二保安林地及附近林地狀況可知？）我住在附近有養豬，也
　　　清楚地況。（在作擋土牆和土地整平之作業前，該處環境狀況？）因林務局未
　　　作好水土保持，導致雨水呈不規則流瀉，故乙○○才向林務局申請作擋土牆，
　　　林務局既核准表示該處無樹木，當時該地呈野溪型態，有芒草，往上之平台和
　　　高台平原落差很大，平台未整治前如模型狀況，自然侵蝕乙○○才作截水溝改
　　　善。（是否砍掉林木，導致水土保持不良？）沒有砍，水季雨水本係自然。（
　　　南投林區管理處及石頭路段該單位人員證述及八十六年所拍之照片，有何意見
　　　）林務局人員所言不實且不合理」。8.趙成木於鈞院刑事庭八十九年七月十九
　　　日調查時證稱：「（對南投林管處所管理社頭鄉○○○段五九九之九及石頭公
　　　段區外假地號二保安林地及附近林地狀況可知？」地號二土地是同村人所有，
　　　有介紹讓渡與被告的。（作擋土牆處原有何狀況？）當時所以介紹分租係因該
　　　地若遇雨，雨水會沖刷而下。（八十九年初被告作擋土牆前，土地狀況為何？
　　　）有一些石頭，印象中未有大樹，只有幾株小樹擋土沿上有茶園，目前尚在。
　　　此土地上路陡峭，有作一斜坡路供行，地呈階梯式。（平台整地時有將原有林
　　　木破壞，影響水土保持否？）在作整地前並無樹木，在造旁路推平前只有馬來
　　　西亞小樹種，下雨時土石仍會流下。（造路時，有將原水土破壞否？）沒有，
　　　現路況反佳。9.楊智全於鈞院刑事庭八十九年七月十九日調查時證稱：「（對
　　　南投林管處所管理社頭鄉○○○段五九九之九及石頭公段區外假地號二保安林
　　　地及附近林地狀況可知？）我清楚，因被告僱我整地。（何時在土地上整地？
　　　）二、三年前整地半個月。我負責擋土牆部分。（未挖擋土牆前其地之狀況為
　　　何？）只有雜草、土地陡峭。（何故南投林區管理處工作站人員張民俊和江嘉
　　　寶於偵訊中證述該地有相思樹、楠樹、雜木等林木，有何意見？）在上面只有
　　　點茶園、鳳梨、荔枝、即當時我所見。」等語，上開證人已足以證明假地號二
　　　保安林地原無保安林，僅有茶樹、鳳梨等作物。
乙、再審被告方面：本件未經言詞辯論，再審被告亦未提出書狀作何聲明或陳述。
丙、本院依職權調閱本院九十年度上易字第三０八號侵權行為損害賠償事件全卷。
    理　　由
一、按有左列各款情形之一者，得以再審之訴對於確定終局判決聲明不服。但當事人
    已依上訴主張其事由或知其事由而不為主張者，不在此限：一、適用法規顯有錯
    誤者。．．．十三、當事人發見未經斟酌之證物或得使用該證物者，但以如經斟
    酌可受較有利益之裁判者為限。民事訴訟法四百九十六條一項第一款、十三款定
    有明文。又再審之訴顯無再審理由者，得不經言詞辯論，以判決駁回之。同法第
    五百零二條第二項亦有明定。而上揭條文所指之「適用法規顯有錯誤者」，係指
    確定判決就事實法院所確定之事實而為法律上判斷，有適用法規錯誤之情形而言
    ；又發見未經斟酌之證物，係指前訴訟程序事實審言詞辯論終結前已存在之證物
    ，因當事人不知有此致未斟酌現始知之者，若在前訴訟程序知有該証物並能使用
    ，而未曾提出主張或雖曾提出主張經已捨棄不採者，自不許復本此為再審理由，
    而未經斟酌之證物，縱經斟酌，亦不足動搖原確定判決之基礎者，即不能受較有
    利益之裁判，亦非有再審理由，合先敘明。
二、本件再審原告對於本院九十年度上易字第三０八號侵權行為損害賠償事件確定判
    決，以上開事由提起本件再審，經查；(一)再審原告以系爭保安林地所種植之楠木
    、及相思樹，無非係依再審被告以比照毗鄰闊葉林地林相取樣標準地調查推算出
    遭毀之數量，而認原判決所認定之系爭林木數量純屬推測之詞一節，惟按原審及
    本院確定判決就再審原告在系爭林地所砍毀之楠木、相思樹、及雜林之數量，係
    依再審被告於審理中所提出之損害保安林木明細表、國有林產物價金查定書、損
    害林木位置圖、及現場照片等件為証（見原審卷第三至九頁），並參酌證人即南
    投林管處竹山工作站田中分站負責人張民俊、南投林管處職員江嘉寶、社頭鄉泰
    安村村長趙登波、及國立中興大學森林系副教授呂金誠分別於刑事案件偵審中之
    證詞，而認定再審原告確有未經主管機關之核准或同意，擅自砍毀系爭林地內之
    楠木六十五株（立木材積一．五二立方公尺）、相思樹六六株（立木材積０．八
    八立方公尺）、及雜木三百二十六株（立木材積二．一八立方公尺）之事實，原
    判決之認定，並非無據。又證人張民俊、江嘉寶為再審被告負責林業之專門人員
    ，已明確証述再審原告確有在擋土牆上面斜坡部分之土地開挖過毀損保安林，其
    等已經由航照圖發現等情屬實，張民俊、江嘉寶雖係再審被告僱傭人員，惟按証
    人為當事人之受僱人，法院亦僅不得令其具結，至其證言之取捨與否，法院仍得
    衡情斟酌，法院採納其證言，不得謂與採證法則違背（最高法院七十一年度台上
    字第二八二三號判決參照），原判決已說明其等証言真實可信，何以不能採証。
    再証人即泰安村村長趙登波所證述之部分，係五九九之九地號種植芒草之坡地，
    並非系爭之保安林地；另証人國立中興大學森林系副教授呂金誠係証述：其專精
    生態及航空測量，前者航照圖區○○段小徑右邊坡，應係芒草地，上段右邊及下
    方平坦處應係茶園，右再緊鄰為闊葉林（應即保安林地），小徑左側邊殆為闊葉
    林，坡度極陡（應即五九九之九地號北側邊坡）；後者航照圖顯示，從旱田至上
    段部分已被剷平，左側發生嚴重之沖刷溝，原闊葉林大部分因土石流失殆被毀；
    依前後兩期航照圖判釋，該區域左側闊葉林受創嚴重；右側闊葉林亦小部分受創
    ，草生地及茶園則完全被毀。植物生長覆蓋係長期間，上開土地林木因自然因素
    受創，幾乎微乎其微，不可能是自然造成，應屬人工干擾所造成等語、又於本院
    刑事庭審理中證稱：航照圖就植物的種類來判讀，並無法百分百的正確，．．．
    而闊葉樹林依航照圖是可以判讀出來等語甚詳，按証人呂金城上開証詞，已証明
    系爭林地上之林木因自然因素受創之情形微乎其微，應屬人工因素所造成等情，
    其証言已明確證明再審原告確有上開砍毀系爭林木之行為，綜合上開情事，原判
    決認定再審原告確有上開擅砍系爭林木侵權行為，自應負本件損害賠償責任，並
    無不合，再審原告以原判決係以推測之詞，推算系爭林地受害林木數量云云，應
    無足取。
  (二)再審原告又以證人蕭朝宗、羅獻達、蕭魁、曹賜魚、陳沂漢、翁明智、游國相、
    趙成木、及楊智全等人已於刑事庭審理中為上開之證述，而主張系爭保安林地上
    僅為散生灌木及芒草、茶樹等，並無林木云云，惟查：原確定判決就上開証人之
    上揭証詞，已審究其等証詞因與卷附再審原告施工前後之照片、及航照圖所示情
    況均不符，而認其等證詞不足為有利於再審原告之認定，再審原告再執此提起本
    件再審，亦無足採。
三、綜上所述，再審原告對本院上開確定判決，以上開事由提起再審之訴，為顯無理
    由，爰不經言詞辯論以判決駁回之。
四、據上論結，本件再審之訴為顯無理由，依民事訴訟法第五百零二條第二項、第七
    十八條判決如主文。
中　　　華　　　民　　　國　　九十一　　年　　　四　　　月　　　八　　　日
~B1民事第四庭審判長法　官　黃斐君
~B2　　　　　　　　法　官　陳蘇宗
~B3　　　　　　　　法　官　張浴美
右為正本係照原本作成。
不得上訴。
~B　　　　　　　　書記官　謝雅惠
中　　　華　　　民　　　國　　九十一　　年　　　四　　　月　　　九　　　日
                                                                        Ｙ
